臺灣新北地方法院民事判決
110年度重訴字第135號
原      告  湯其財  

            湯炳又  
共      同
訴訟代理人  連憶婷律師
被      告  光陽電子股份有限公司

法定代理人  湯佳媚  
訴訟代理人  陳生全律師
上列當事人間請求調整租金事件，經本院於民國111年6月27日言
詞辯論終結，判決如下：
    主  文
被告向原告承租之新北市○○區○○段000地號土地及171之1地號土
地，自民國110年2月1日起至3月31日止，每月租金應調整為新臺
幣貳拾壹萬零參佰捌拾捌元。另自民國110年4月1日起，每月租
金調整為新臺幣貳拾壹萬參仟貳佰柒拾元。
訴訟費用由被告負擔百分之八十五，其餘由原告負擔。
    事實及理由
壹、程序方面：
一、按股份有限公司應由董事長對外代表公司，惟公司與董事間
    訴訟，除法律另有規定外，則由監察人或股東會所選任之人
    代表公司為訴訟，公司法第208條第3項、第213條分別定有
    明文。查本件起訴時，原告乙○○係登記為被告公司之董事長
    ，而甲○○則登記為被告公司之監察人，有被告之經濟部商工
    登記公示資料在卷可稽，是原告二人對被告提起之本件訴訟
    ，自應由監察人甲○○代表為被告之法定代理人。
二、按訴狀送達後，原告不得將原訴變更或追加他訴，但擴張或
    減縮應受判決事項之聲明者不在此限，民事訴訟法第255條
    第1項第3款定有明文。本件原告起訴原訴之聲明為：被告向
    原告二人承租坐落新北市○○區○○段000地號土地及同段171-1
    地號土地之租金，應自民國110年2月1日起調整為每月租金
    新臺幣（下同）15萬元。嗣於111年6月17日以民事綜合辯論
    意旨狀變更聲明為原告主張㈣所載（見本院卷第189頁）。經
    核原告上開訴之變更，僅係原聲明之擴張，依首揭規定，應
    予准許。
貳、實體方面：
一、原告主張：
  ㈠按重測前之臺北縣○○鎮○○段○○○段00000地號土地（下稱系爭
    土地），原所有權人為湯乾鳳，於民國62年7月8日由湯乾鳳
    出具使用權證明單，供被告建築永久式RC造廠房及單身宿舍
    一座，雙方未訂立書面租賃契約，依民法第422條規定視為
    不定期租約。嗣系爭廠房於63年11月30日建築完成，於64年
    5月5日為第一次建物登記，門牌號碼為新北市○○區○○路000
    巷00號（原門牌號碼為化成路85巷13號），即新北市○○區○○
    段00○號建物（下稱系爭建物）。
  ㈡系爭土地於73年間由原告丙○○繼承為土地所有權人，於78年
    間將系爭土地之權利範圍2分之1以買賣為原因登記予原告乙
    ○○。系爭土地再經重測，現地號為新北市○○區○○段000地號
    ，且於84年間逕分割為新莊區化成段171地號及171-1地號。
    又臺灣臺北地方法院106年度北訴字第6號判決就兩造間給付
    租金事件，理由中亦已認兩造就系爭土地為不定期租賃，且
    約定每月租金為新臺幣（下同）7,000元，則原告就系爭土
    地與被告成立租地建屋之不定期租賃契約，且約定每月租金
    7,000元。
　㈢惟被告幾乎是免費使用系爭土地數十年，蓋前開租金顯不足
    以繳納全年地價稅132,346元，再系爭土地位於新莊化成工
    業區內，右鄰新莊中正路，左鄰近新莊中正路、新莊重劃區
　　、思賢國小及頭前國小，並鄰近新北環狀捷運幸福站、先嗇
    宮站及臺北醫院，交通便利，生活機能佳。再經宏大不動產
    估價師聯合事務所111宏估務字第00000000號報告書鑑估系
    爭土地每月租金於110年3月以前為每坪730元，自110年4月
    至111年4月為每坪740元，循此計算，被告向原告二人承租
    之土地，現地號為171地號及171-1地號之土地（面積各為91
    7.63平方公尺及192.65平方公尺），面積共計1110.28平方
    公尺，即約335.8597坪，則租金自110年2月1日起至110年3
    月31日止，應調整為每月245,178元（計算式：730元×335.8
    597＝245,178元，小數點以下四捨五入），另自110年4月1日
    起調整為每月租金248,536元（計算式：740元×土地面積335
    .8597＝248,536元）。爰依民法第442條規定，請求調整系爭
    土地之租金如訴之聲明。
　㈣聲明：
　⒈被告向原告承租坐落於新北市○○區○○段000地號土地及同段17
    1之1地號土地之租金，應自110年2月1日起至110年3月31日
    止，調整為每月租金245,178元;另自110年4月1日起調整為
    每月租金248,536元。
　⒉訴訟費用由被告負擔。
二、被告抗辯：
　㈠被告不爭執兩造間就新莊區化成段171地號土地存有不定期租
    賃契約，惟系爭廠房僅位於171地號上，是兩造間就171-1地
    號土地並未有何不定期租賃契約存在。
　㈡又縱認應調整租金，171地號土地經鑑定後，其鑑定金額過高
    ，是原告之請求亦屬過高，有違土地法第97條之規定；至17
    1-1地號屬道路用地，對鑑定結果認無租賃價值，並無意見
    。並聲明：原告之訴駁回，訴訟費用由原告負擔。
三、本件不爭執之事實：  ㈠
  ㈠重測前臺北縣○○鎮○○段○○○段00000地號土地（面積為1116平
    方公尺）原所有人為湯乾鳳，嗣於73年9月26日及78年5月4
    日，由原告乙○○及湯炳分別以繼承及買賣為登記原因取得系
    爭土地，權利範圍均為2分之1。上開土地嗣經重測及於84年
    1月19日分割，而為新北市○○區○○段000○00000地號土地（面
    積分別為917.63平方公尺及192.65平方公尺）（見本院110
    年度重司調字第23號卷第21、33、35頁）。
  ㈡被告於62年7月8日經系爭土地所有人湯乾鳳同意，於系爭土
    地上建築永久式RC造三層廠房及單身宿舍一座，被告於63年
    11月30日建築完成，並於64年5月5日辦理第一次建物登記即
    新北市○○區○○段00號建物（同上卷第29、31頁）。
  ㈢兩造就系爭土地成立不定期租賃契約，每月租金為7,000元（
    同上調字卷第51至53頁）。
  ㈣依新莊地政事務所測量之結果，系爭建物滴水範圍占171地號
    土地面積為893.88平方公尺，占171-1地號土地面積21.15平
    方公尺，共計915.03平方公尺。又系爭建物外鋪設之水泥地
    範圍，占171-1地號土地面積為28.78平方公尺，水泥地外之
    柏油道路即其餘171-1地號土地範圍為142.72平方公尺（見
    本院卷一第133至135頁）。
四、本件爭點　　
  ㈠兩造間之不定期租賃契約之租賃標的範圍為何？
　⒈查系爭土地之原所有權人湯乾鳳就系爭土地之權利範圍為全
    部，於62年7月8日出具土地使用權證明單，其上記載「茲有
    光陽電子股份有限公司代表人湯乾龍擬在本人所有新莊鎮頭
    前段頭前小段895之7地號之內面積952.7375平方公尺之土地
    建築永久式RC造三層廠房及單身宿舍一座」（見同上調字卷
    第29頁），再以該時系爭土地之面積為1116平方公尺觀之（
    見同上調字卷第21頁），可知原所有權人湯乾鳳在62年間同
    意被告使用系爭土地興建建物之範圍並非系爭土地之全部，
    再以系爭建物於建造完成後測量之各樓層層次面積為675平
    方公尺，係小於同意書上所載之同意使用面積952.7375平方
    公尺，而合於建物建築時之建蔽率不可能為百分之百之規定
    ，可見湯乾鳳於該時確實僅是同意被告於952.7375平方公尺
    範圍內使用土地並興建建物。
　⒉再原告丙○○於73年間以繼承為原因，取得系爭土地之所有權
    ，嗣原告乙○○於78年間以買賣為原因取得系爭土地之二分之
    一權利範圍，又原告二人均未曾再與被告就系爭土地之使用
    簽訂任何書面租賃契約，且被告占有使用系爭土地之事實自
    64年間系爭建物建造完成迄今，均未曾中斷，是足認原告二
    人於取得系爭土地所有權之際，乃分別基於繼承法律關係及
    民法第425條之規定，繼續原告與被告間之租賃關係。又兩
    造嗣後未再就租賃土地另簽訂租賃契約（詳如下述），原告
    並持續基於不定期租賃關係由被告繼續使用系爭土地，堪認
    原告與被告於主觀上就系爭土地之租賃範圍仍延續湯乾鳳與
    被告間之約定，亦即原告同意被告使用系爭土地範圍為952.
    7375平方公尺。
　⒊再被告否認系爭建物占用171-1地號，然原告另主張系爭建物
    實際占用範圍除建物滴水範圍外，尚包含水泥地及柏油路範
    圍即171-1地號，而經地政事務所測量，系爭建物滴水線範
    圍內土地有171地號之893.88平方公尺及171-1地號之21.15
    平方公尺，共計915.03平方公尺，建物滴水線範圍外之水泥
    地所占範圍為28.78平方公尺，柏油路面積為142.72平方公
    尺，此有新北市新莊地政事務所土地複丈成果圖1份附卷可
    稽（見本院卷第135頁）。是系爭建物除占用171地號外（然
    並未占滿171地號全部），被告尚使用171-1地號甚明，從而
    ，本院既認定兩造主觀上約定租賃系爭土地範圍為952.7375
    平方公尺，且兩造均不爭執171地號全部為兩造租賃之範圍
    ，則堪認兩造間合意租賃系爭土地範圍為171地號全部有917
    .63平方公尺，及本件測量後滴水線範圍內之171-1地號面積
    21.15平方公尺，及其餘之水泥地部分13.9575平方公尺（共
    計952.7375平方公尺）。
　⒋至被告抗辯兩造租賃範圍僅171地號或系爭建物實際使用範圍
    等語，然本件系爭建物經測量後，系爭建物滴水線範圍內土
    地有171地號之893.88平方公尺及171-1地號之21.15平方公
    尺，已如上述，是系爭建物並非僅使用171地號甚明。又觀
    諸湯乾鳳與被告所簽訂之同意書，可知湯乾鳳係同意被告使
    用一定範圍之系爭土地，且同意於該範圍土地上興建建物，
    而非被告興建建物後，始同意被告使用建物所占之土地，又
    系爭建物實際坐落土地範圍（即滴水線內範圍）小於同意書
    所載範圍952.7375平方公尺，合於一般建築常規，足認該時
    係先以一定範圍內土地出租予被告使用，被告係於承租之土
    地範圍內興建系爭建物，是本件尚無從以建物實際占用範圍
    反推兩造合意系爭土地承租範圍僅系爭建物實際坐落範圍。
　⒌再者，被告主張兩造間系爭土地承租之範圍合意應僅171地號
    之917.63平方公尺，並以102年6月1日及104年6月間之土地
    租賃契約為據（見同上調字卷第37、43頁），然查，上開土
    地租賃契約書業經兩造於另案中提出，並為攻擊防禦，嗣經
    臺灣臺北地方法院以106年度北訴字第6號民事判決認定上開
    二份租賃契約書因被告公司董事長湯鍾彌菊代表被告簽訂契
    約，嗣被告公司監察人即應代表被告公司之人湯徐六妹否認
    上開租賃契約，故上開二份租賃契約均屬無效（見同上調字
    卷第61頁），又上開判決業已確定，從而，上開二份租約已
    屬無效，被告自不得援引上開無效之契約內容，抗辯兩造曾
    有租賃範圍為171地號（917.63平方公尺）之合意。再者，
    系爭建物於興建之際系爭土地並未分割，且所興建之系爭建
    物並非僅位於分割後之171地號上，又系爭土地於分割後，
    兩造亦未就系爭土地再次約定租賃範圍，則被告抗辯本件之
    租金計算應以171地號為範圍等語，並無理由。
　⒍至原告主張被告租賃範圍為171地號及171-1地號土地全部，
    即面積共計為1110.28平方公尺，且主張被告興建系爭建物
    時係以171地號及171-1地號全部（即原895-7地號）計算其
    建蔽率，是租金計算範圍應以全部面積為計算等語。然查，
    原告與被告間主觀上之租賃範圍，應以湯乾鳳先前同意被告
    使用之土地範圍作為兩造租賃系爭土地範圍，已如上述，且
    兩造從未就171地號及171-1地號全部面積另為租賃之合意或
    其他約定，而無論以湯乾鳳所擬具之同意書，抑或系爭建物
    之實際使用範圍，均小於系爭土地之面積1110.28平方公尺
    ，是難認兩造曾就系爭土地的全部達成租賃之合意，是原告
    此部分之主張並無理由。
　⒎綜上，兩造約定系爭土地租賃範圍，應以湯乾鳳前所同意被
    告使用之範圍即171地號、171-1地號面積中之952.7375平方
    公尺為據，原告逾此面積之主張並無理由，被告抗辯承租面
    積僅171地號917.63平方公尺，亦無理由。
　㈡原告可否依民法第442條規定，就系爭土地租賃請求調整租金
    ？調整之數額為何？
　⒈按租賃物為不動產者，因其價值之昇降，當事人得聲請法院
    增減其租金。但其租賃定有期限者，不在此限，民法第442
    條定有明文。又民法第442條所謂不動產價值之昇降，係指
    租賃物本身之價值，於租賃契約成立後有昇降者而言（最高
    法院26年滬上字第4號判決先例意旨參照）。又於出租人就
    不動產租賃物為增租之請求，所加租額之多寡，應以土地繁
    榮之程度及鄰地租金比較等情形為標準（最高法院20年上字
    第283號判決意旨參照）。經查，原告將系爭土地之952.737
    5平方公尺範圍出租予被告使用，並未約定期限，又依據兩
    造先前93年度至99年度租金之收付納稅申報，可認約定租金
    為每月7,000元，此亦為上開臺灣臺北地方法院106年度北訴
    字第6號判決所認定，又近年來臺灣土地之價值已大幅提昇
    ，系爭土地係供被告商業使用，171地號土地為都市計畫內
    乙種工業區，一面面臨道路，建蔽率為60％，容積率為210％
    ，另171-1地號則為道路用地，且171地號土地已大部分為系
    爭建物即門牌新北市○○區○○路000巷00號所坐落，該處多規
    劃為工業區用地，以該處為中心，半徑1000公尺以內具備有
    公園、市場、銀行、郵局、醫院、兒童遊戲場、加油站、小
    學、中學、高中及體育場等公共設施，且鄰近新莊區思源路
    及三重區重新路，區域內亦有捷運幸福站及公車站，被告利
    用系爭土地興建之系爭建物，系爭建物各層次登記面積675
    平方公尺，三層樓總面積為2025平方公尺，被告使用系爭17
    1地號土地已屬利用系爭土地之最大效益，且利用系爭土地
    興建之建物亦可獲取相當利潤及經濟價值，併考量鄰地租金
    現況等情形，被告每月給付7,000元之租金顯已不符市場租
    地行情，是原告請求調整租金，應予許可。
　⒉另按土地法第97條第1項固規定，城市地方房屋之租金以不超
    過土地及其建築物申報總價額年息10％為限，然其規定之立
    法意旨，乃城市房屋供不應求，為防止出租人抬高租金，謀
    取重利，特設本條限制房屋租金之最高額，以保護經濟上弱
    者之承租人，使其能取得適當之居住空間，避免造成居住問
    題，故該條規定應僅限於城市地方供住宅用之房屋始有其適
    用。至承租土地興建建物以供營業用，承租人用以營業獲取
    利潤並非供居住，不僅在其承租之土地上營利使用，並得享
    有商圈之商業利益，其應付租金自非一般住宅用房屋之承租
    可比，自不受該條房租最高限制之拘束（最高法院54年度台
    上字第1528號判例意旨參照）。本院審酌上述系爭土地面積
    、鄰近道路狀況，被告租用系爭土地興建建物，且尚將建物
    出租第三人收取租金並獲取利潤，並參酌本件系爭土地經經
    宏大不動產估價師聯合事務所之鑑定，以區域環境分析、標
    的物附近查證事例等，認171地號土地，於110年2至3月間，
    每月每坪之租金應以730元為合理價格，於110年4月至111年
    4月，每月每坪之租金應以740元為合理價格，此有宏大不動
    產估價師聯合事務所111宏估務字第00000000號不動產估價
    報告1份在卷足稽。是堪認171地號土地之每月每坪租金，應
    以上開價格為合理。
　⒊至鑑價報告中雖認171-1地號現屬道路用地，並無使用之效益
    ，故租金價格為0元，然查，系爭土地及建物經測量結果，
    系爭建物雖大部分坐落於171地號土地上，然亦有部分坐落
    於171-1地號上，又被告興建系爭建物時，系爭土地並未分
    割，是被告利用系爭之171地號、171-1地號土地本即為一體
    利用，亦即被告並未因分割出171-1地號土地後，即放棄使
    用171-1地號土地，再者，171-1地號緊鄰171地號，並作為
    系爭建物之出入使用，從而，對被告而言，其於租賃範圍內
    之171-1地號仍與171地號為相同之利用，是原告主張承租範
    圍內之171-1地號之租金調整應與171地號相同，應有理由。
　⒋土地法第97條第1項固規定，城市地方房屋之租金以不超過土
    地及其建築物申報總價額年息10％為限，然其規定之立法意
    旨，乃城市房屋供不應求，為防止出租人抬高租金，謀取重
    利，特設本條限制房屋租金之最高額，以保護經濟上弱者之
    承租人，使其能取得適當之居住空間，避免造成居住問題，
    故該條規定應僅限於城市地方供住宅用之房屋始有其適用，
    已如上述，本件被告承租系爭土地目的係為興建廠房供營利
    使用，是被告抗辯系爭土地每月租金之調整應受土地法上開
    限制，為無理由。
　⒌是兩造合意之租賃範圍面積應為952.7375平方公尺，亦即171
    地號之全部範圍917.63平方公尺暨171-1地號35.1075平方公
    尺，共計約288.203坪，於110年2至3月間，每月每坪之租金
    730元，則系爭土地之每月租金為210,388元為合理價格，於
    110年4月後迄今，每月每坪之租金740元，則系爭土地之每
    月租金為213,270元為合理價格。
五、綜上，原告請求調整系爭土地租金，自110年2月1日起至3月
    31日，每月為210,388元，自110年4月1日，每月為213,270
    元，尚屬合理，應予准許。
六、本件事證已臻明確，兩造其餘主張、陳述及所提之證據，經
    本院審酌後，認均與本件判斷結果無影響，毋庸再予一一審
    酌，附此敘明。
七、訴訟費用負擔：民事訴訟法第79條。
中　　華　　民　　國　　111 　年　　7 　　月　　11　　日
                  民事第五庭    法　官　曹惠玲
以上正本係照原本作成。　　　　　　　　　
如對本判決上訴，須於判決送達後20日內向本院提出上訴狀。如
委任律師提起上訴者，應一併繳納上訴審裁判費。
中　　華　　民　　國　　111 　年　　7 　　月　　12　　日
                                書記官  董怡彤